臺灣板橋地方法院民事判決　　　　　　100年度簡上字第113號
上　訴　人　黃種澎
訴訟代理人　葉銘功律師
　　　　　　鐘凱勳律師
　　　　　　陳君慧律師
　　　　　　張維琬
被 上訴 人　林郭秋
上列當事人間確認本票債權不存在事件，上訴人對於中華民國10
0年3月29日本院板橋簡易庭99年度板簡字第1800號第一審判決提
起上訴，本院於100年12月6日言詞辯論終結，判決如下：
    主  文
上訴駁回。
第二審訴訟費用由上訴人負擔。
    事實及理由
一、程序方面：按確認法律關係之訴，非原告有即受確認判決之
    法律上利益者，不得提起之。民事訴訟法第247條第1項前段
    定有明文。又所謂「即受確認判決之法律上利益」，係指法
    律關係之存在與否不明確，致原告在私法上之地位有受侵害
    之危險，而此危險得以對於被告之確認判決除去者而言（最
    高法院42年臺上字第1031號判例意旨參照）。本件上訴人主
    張被上訴人所持有上訴人於民國95年2月1日所簽發，票號各
    為452465、452466、票面金額各為新臺幣（下同）300萬元
    ，到期日各為96年5月23日之本票共計2紙（下稱系爭本票）
    ，其債權在超過420萬元部分（即180萬元部分）不存在，被
    上訴人則堅稱確有上開債權存在，並就系爭本票聲請本院核
    發支付命令，而據以聲請對於上訴人之財產為強制執行（見
    本院卷第38至39頁之本院支付命令及確定證明書、民事強制
    執行聲請狀），足認兩造間現在上開債權之存否不明確，致
    原告在私法上之地位有受侵害之危險，而此危險得以本件對
    於被告之確認判決除去之，原告顯有即受確認判決之法律上
    利益，是其提起本件確認之訴，並無不合。
二、上訴人主張：
  (一)被上訴人執有上訴人所簽發之系爭本票，業經被上訴人聲請
    鈞院核發支付命令確定在案（鈞院98年度司促字第55166號
    民事裁定）。惟被上訴人僅借給上訴人計420萬元，上訴人
    應給付被上訴人之款項僅420萬元，故上訴人主張系爭本票
    共計600萬元之本票債權，其中180萬元債權不存在。
  (二)上訴人與被上訴人為舊識，上訴人長期向被上訴人循環借款
    並支付利息以調度資金，利息約定為每100,000元月息1,800
    元，並於借款時預扣。嗣於95年初，上訴人再度向被上訴人
    借款，被上訴人乃要求上訴人先簽發還款擔保本票及設定抵
    押權才同意出借款項，並約定設定抵押權後利息降為每100,
    000元月息900元。上訴人爰於95年2月1日簽發並交付被上訴
    人系爭本票面額合計600萬元，並於95年4月10日設定不動產
    抵押權予被上訴人。因上訴人財力窘迫，無力依約清償借款
    ，被上訴人乃執系爭本票於98年12月7日就上訴人「臺北縣
    三峽鎮○道里○道194號」之戶籍地，聲請鈞院98年度司促
    字第55166號支付命令，上訴人因未接獲前揭支付命令，未
    能依法聲明異議，前揭支付命令因而確定。被上訴人再於99
    年時聲請拍賣抵押物裁定，並聲請強制執行。因抵押物所有
    權人鄭月嬌（即上訴人前配偶）接獲強制執行之法院通知書
    ，被上訴人始知上列支付命令及拍賣抵押物等情。惟被上訴
    人僅積欠借款本金債權420萬元，而非600萬元。被上訴人於
    95年2月1日取得面額合計600萬元之系爭本票，卻於2個月後
    即95年4月10日設定抵押權時，設定抵押債權最高限額420萬
    元，可見於95年4月10日時，被上訴人明知上訴人僅積欠借
    款本金債權420萬元，而非600萬元。系爭本票金額是被迫開
    立，因為民間習慣都會開立比實際借款多的票據。
  (三)上列支付命令並未合法送達，縱法院付與確定證明書，亦不
    生確定之效力：上列支付命令之送達處所「臺北縣三峽鎮○
    道里○道194號」，固為鈞院核發支付命令時之上訴人戶籍
    地，惟上訴人自80年間起至今係住在「新北市○○區○○街
    18巷4號4樓」，即前配偶鄭月嬌之住所。上訴人原設籍於臺
    北市萬華區，因經營生意失敗後為避免拖累妻小，且離婚配
    偶鄭月嬌不願上訴人將戶籍遷入，才不得不於3年前將戶籍
    遷入「臺北縣三峽鎮○道里○道194號」祖屋，由此可證上
    訴人主觀上並無久住於該三峽址之意思，且客觀上上訴人在
    前揭支付命令核發之時並未居住在該三峽址。是上列支付命
    令在鈞院寄存送達後，顯然3個月內不能送達於上訴人，則
    依民事訴訟法第515條規定與最高法院81年度臺抗字第114號
    判例，上列支付命令失其效力，原審以上列支付命令業已確
    定為由，作為認定上訴人積欠被上訴人600萬元事實之基礎
    ，顯有違誤。
  (四)依據被上證二之96年5月31日借據記載「本人黃種澎自中華
    民國91年至96年5月止，陸續向林郭秋君（身分證字號Ｚ0000
    00000，中華民國42年5月25日出生）借入週轉金新台幣600
    萬元整，特書本票2張以茲證明（NO452465新台幣300 萬元
    整，NO452466新台幣300萬元整），並言明2年內償還上項借
    款無誤。」，然該2張本票即系爭本票係於95年2月1日簽發
    ，到期日為96年5月23日。若前揭借據確於96年5月31日簽署
    ，該2張本票應於當日或稍早日其簽發，豈會在95年2月1日
    簽發？顯然矛盾。事實上該2張本票與借據是在95年2月1日
    同時簽發及簽署，並於95年4月10日設定抵押權，上訴人於
    當時僅借款420萬元，設定抵押後，被上訴人即未再出借任
    何金錢與上訴人。本件系爭2張本票之基礎關係為金錢借貸
    ，上訴人否認被上訴人有交付超出420萬元部分之180萬元金
    錢之事實，自應由被上訴人負舉證責任。
  (五)上訴人之前陳述兩造約定利息為每100,000元月息1,800元，
    惟依據被上訴人之公司會計詹喬宣所製作借款明細表，其利
    息計算式可知，應是每1萬元月息150元。上訴人借款時，兩
    造先約定還款日期，以該期間依每1萬元月息150元計算利息
    金額，並由上訴人簽發以約定還款日期為到期日之還款票據
    。給付利息有二種方式，第一種為借款時，即由上訴人交付
    利息金額，而被上訴人匯入借款金額至上訴人銀行帳戶；第
    二種方式為借款時，上訴人未交付利息金額，而由被上訴人
    將借款金額扣減利息金額後，再將餘額匯入上訴人銀行帳戶
    。前揭二種利息給付方式，由上證十八，被上訴人之匯款金
    額有萬元整數，亦有非萬元正數者可稽；另有上證十七之記
    載，其中有借款記載「票未開息未付」、「息未付」者，相
    對而言，借款未記載如前揭者即為利息已付者。故無論何種
    利息給付方式，只要上訴人簽發還款票據者，其票面金額所
    應給付到期日之約定利息皆已付清；若票據到期而上訴人未
    清償者，上訴人所應給付者為到期日後之遲延利息（利率為
    法定年息5％），而非兩造約約定之借款利息（利率為每1萬
    元月息150元）。依據上證十七，上訴人之借款總額為借款
    明細表兩邊借款金額加總，再扣減備註為「友借」之95/5/2
    6金額100,000元、95/7/20金額150,000元、95/8/20金額150
    ,000元，合計為4,106,000元（計算式為3,070,000元＋1,43
    6,800元-100,000元-150,000元-150,000元＝4,106,000元）
    ，該金額亦與兩造於95年4月10日抵押權設定金額4,200,000
    元相符。故被上訴人所得請求返還者應為借款本金4,106,00
    0元，及自系爭本票到期日96年5月23日起至清償日止按年息
    5％計算之遲延利息，而非系爭本票面額6,000,000元之債權
    。爰依法提起本訴等語（上訴人於原審聲明：確認被上訴人
    所持有系爭本票之本票債權在超過420萬元之範圍不存在。
    原審為上訴人敗訴之判決。上訴人聲明不服，提起上訴。）
    。併為上訴聲明：1.原判決廢棄。2.確認被上訴人所持有系
    爭本票之本票債權在超過420萬元部分不存在。
三、被上訴人則以：
  (一)鈞院98年度司促字第55166號支付命令業已確定，該支付命
    令在未經聲請再審確認支付命令失效前仍屬有效，被上訴人
    不得為反對該支付命令確定效力之主張，上訴人並無明顯事
    實證明其未居住於戶籍地（新北市○○區○道里弘道194號
    ），故上列支付命令之送達為合法。
  (二)上訴人於95年4月10日設定最高限額420萬元之抵押權後，至
    96年5月止，仍有向被上訴人借款。上訴人確有向被上訴人
    借款600萬元，縱若支付命令之送達不合法，但由上訴人簽
    發之系爭本票及借據可證，上訴人積欠被上訴人600萬元借
    款。
  (三)本件借款沒有記帳，只是憑支票。上訴人開立系爭兩張本票
    ，換回之前上訴人開給被上訴人的支票，因為支票沒有辦法
    兌現所以開立本票換回。支票的金額沒有到600萬元。被上
    訴人換給上訴人的支票約二、三十張，金額大約540萬元。
    其中差額是因為上訴人說要開整數給被上訴人，上訴人說時
    間可能會拉很長。且本件借款沒有約定利息。因為上訴人的
    支票太多了，被上訴人跟上訴人說支票全部還給你，你認為
    多少開本票給我，被上訴人跟上訴人談的結果認為是600萬
    元，所以開立2張300萬元的本票給被上訴人。借據內容是被
    上訴人擬的，上訴人看過無誤，才簽名的。因為本票到期日
    時間已經到了，上訴人沒有錢可以還我，所以才簽借據。被
    上訴人用匯款的方式交付借款予上訴人，有時上訴人急的時
    候，來被上訴人公司拿。有時被上訴人向朋友調，由朋友直
    接匯給上訴人。只有第一次有預扣利息，之後本金及利息沒
    有還。上證17借款明細表，被上訴人寫草稿讓證人詹喬瑄打
    字的，草稿已經丟掉了。但這只是借貸一部分而已。其他的
    部分沒有留下證物。被上訴人知道上訴人住在永和。但上訴
    人告訴被上訴人其跟太太離婚所以沒有住在那裡。上訴人沒
    有住在三峽是事實。但被上訴人會寄到三峽是因為上訴人常
    常回去，且上訴人叔叔住在那裡等語，資為抗辯。併為答辯
    聲明：駁回上訴。
四、兩造不爭執之事實（堪信為真）：
  (一)兩造為舊識，上訴人長期向被上訴人借款並支付利息以調度
    資金，通常由上訴人簽發還款支票予被上訴人借款，並依還
    款支票之發票日期結算預扣利息為每月每萬元150元；被上
    訴人則以匯款方式交付借款予上訴人，有時由上訴人直接到
    被上訴人公司拿借款。有時由被上訴人向朋友調借，再由朋
    友直接匯給上訴人。嗣95年初，因上訴人所簽發之還款支票
    均未能兌現，故由上訴人於95年2月1日另行簽發到期日為96
    年5月23日，金額共計600萬元之系爭本票予被上訴人，並向
    被上訴人換回上訴人之前簽發交付被上訴人之全部還款支票
    約30張，當時該還款支票的金額未達600萬元，但上訴人仍
    簽發金額共計600萬元之系爭本票予被上訴人（見原審卷第6
    頁之系爭本票、本院卷第54頁、第78頁反面之準備程序錄）
    。
  (二)上訴人於95年4月10日提供其所有坐落新北市三峽區（改制
    前為臺北縣三峽鎮○○○○段1243之1地號土地作為對於被
    上訴人所負借款債務之擔保，設定最高限額420萬元之抵押
    權，並於95年4月17日為設定登記。上訴人復於97年4月17日
    將上列土地以夫妻贈與為由移轉登記為訴外人鄭月嬌所有。
    此有他項權利證明書、抵押權設定契約書附卷可稽（見本院
    卷第32至33頁）。
  (三)設定上列抵押權之後，上訴人仍繼續向被上訴人借款，被上
    訴人遂於95年8月25日之後某日，將兩造間借款情形寫草稿
    讓其員工詹喬瑄打字後，交付上訴人確認，自94年12月21日
    起至95年8月25日止，上訴人共積欠被上訴人借款本金4,506
    ,800元（除第一次利息已於各該借款時預扣清償如前述之外
    ，其餘本息均未清償，且94年12月有2筆借款息未付，95年4
    月有2筆借款票未開息未付，1筆借款息未付）。此有上證17
    借款明細表附卷可稽（見本院卷第114頁）。
  (四)因系爭本票於96年5月23日到期後，被上訴人仍不獲付款，
    被上訴人遂於96年5月31日擬好借據內容，經上訴人核閱後
    簽名其上。該借據載明：上訴人自91年至96年5月止陸續向
    被上訴人借入週轉金總計600萬元，特書系爭本票以茲證明
    ，並言明2年內償還上項借款無誤。另有5年來借款所開立支
    票影本（正本已由上訴人取回）等語。此有上訴人於96年5
    月31日所簽立之借據附卷可稽（見本院卷第47頁），復據證
    人即被上訴人之員工詹喬瑄結證稱：上訴人自90或91年即向
    被上訴人經常借款，其只是幫被上訴人辦理轉帳給上訴人，
    上訴人陸續向被上訴人借款等語（見本院卷第53頁反面）。
  (五)因上訴人仍未償還上項借款，故被上訴人於98年12月7日持
    上列借據及系爭本票向本院聲請核發支付命令，經本院於98
    年12月9日以98年度司促字第55166號核發支付命令。復於99
    年間向本院聲請拍賣抵押物（本院99年度司拍字第571號）
    ，並由本院以99年度司執字第103439號執行，上列抵押之土
    地於100年11月2日拍定，價格為223萬元，並限期通知共有
    人行使優先購買權在案。業經本院依職權調閱上列支付命令
    及執行卷宗查明屬實。
五、上訴人主張：其長期陸續簽發以約定還款日期為到期日之還
    款支票向被上訴人借款，並依還款支票之發票日期結算預扣
    利息為每月每萬元150元。嗣於95年初，上訴人再度向被上
    訴人借款，被上訴人乃要求上訴人先簽發還款擔保本票及設
    定抵押權才同意出借款項，並約定設定抵押權後利息降為每
    100,000元月息900元。上訴人爰於95年2月1日簽發並交付被
    上訴人系爭本票面額合計600萬元，並於95年4月10日提供土
    地設定最高限額420萬元之抵押權予被上訴人。系爭本票所
    擔保之上訴人對於被上訴人600萬元借款債權，其中超過420
    萬元部分（即180萬元部分）不存在等情，為被上訴人所否
    認，並以前揭情詞置辯。是本件兩造爭執之重點厥為：(一)本
    院於98年12月9日以98年度司促字第55166號所核發之支付命
    令是否合法送達？(二)系爭本票所擔保之上訴人對於被上訴人
    600萬元借款債權，其中超過420萬元部分是否存在？經查：
  (一)按「發支付命令後，三個月內不能送達於債務人者，其命令
    失其效力。」，民事訴訟法第515條第1項定有明文。又民事
    訴訟法第一百三十八條所規定之寄存送達，限於不能依同法
    第一百三十六條及第一百三十七條規定行送達者，始得為之
    。設其送達之處所，雖原為應受送達人之住居所、事務所或
    營業所，但實際上已變更者，則該原住居所、事務所或營業
    所，即非應為送達之處所，自不得於對該原處所不能為送達
    後，逕予寄存送達。如為寄存送達，仍應於應受送達人實際
    領取該訴訟文書時方生送達之效力（最高法院98年臺抗字第
    858號裁定意旨參照）。查被上訴人於98年12月7日持上列借
    據及系爭本票向本院聲請核發支付命令，經本院於98年12月
    9日以98年度司促字第55166號核發支付命令等情，已如前述
    。又新北市政府警察局三峽分局派員至上訴人戶籍地即新北
    市○○區○道里弘道194號查訪未遇上訴人，據上訴人鄰居
    許美幸上訴人未居住戶籍地，平日亦無人居住該址；另本院
    於99年2月8日下午2時許寄存於該分局三峽派出所之文書，
    上訴人業於99年3月21日領取等情，亦經本院依職權向新北
    市政府警察局三峽分局函查屬實，並有新北市政府警察局三
    峽分局100年10月28日函及所附之查訪紀錄表、寄存登記簿
    附卷可稽（見本院卷第144至146頁），復經被上訴人自陳「
    被上訴人知道上訴人住在永和．．．上訴人沒有住在三峽是
    事實」等語如上，足見上列支付命令於99年2月8日下午2時
    許寄存時，上訴人並未居住上列戶籍地，顯非應為送達之處
    所，自不得於對該處所不能為送達後，逕予寄存送達，且自
    本院於98年12月9日核發支付命令後，至上訴人於99年3月21
    日領取上列支付命令之日，亦已逾3個月，依上列說明，該
    命令失其效力。是被上訴人辯稱：本院98年度司促字第5516
    6號支付命令業已確定，上列支付命令之送達為合法等語，
    即乏依據，洵無足採。
  (二)兩造為舊識，上訴人長期向被上訴人借款並支付利息以調度
    資金，通常由上訴人簽發還款支票予被上訴人借款，並依還
    款支票之發票日期結算預扣利息為每月每萬元150元；被上
    訴人則以匯款方式交付借款予上訴人，有時由上訴人直接到
    被上訴人公司拿借款。有時由被上訴人向朋友調借，再由朋
    友直接匯給上訴人。嗣95年初，因上訴人所簽發之還款支票
    均未能兌現，故由上訴人於95年2月1日另行簽發到期日為96
    年5月23日，金額共計600萬元之系爭本票予被上訴人，並向
    被上訴人換回上訴人之前簽發交付被上訴人之全部還款支票
    約30張，當時該還款支票的金額未達600萬元，但上訴人仍
    簽發金額共計600萬元之系爭本票予被上訴人；上訴人於95
    年4月10日提供其所有坐落新北市三峽區○○○段1243之1地
    號土地作為對於被上訴人所負借款債務之擔保，設定最高限
    額420萬元之抵押權，並於95年4月17日為設定登記。之後上
    訴人仍繼續向被上訴人借款，被上訴人遂於95年8月25日之
    後某日，將兩造間借款情形寫草稿讓其員工詹喬瑄打字後，
    交付上訴人確認，自94年12月21日起至95年8月25日止，上
    訴人共積欠被上訴人借款本金4,506,800元（除第一次利息
    已於各該借款時預扣清償如前述之外，其餘本息均未清償，
    且94年12月有2筆借款息未付，95年4月有2筆借款票未開息
    未付，1筆借款息未付）；因系爭本票於96年5月23日到期後
    ，被上訴人仍不獲付款，被上訴人遂於96年5月31日擬好借
    據內容，經上訴人核閱後簽名其上。該借據載明：上訴人自
    91年至96年5月止陸續向被上訴人借入週轉金總計600萬元，
    特書系爭本票以茲證明，並言明2年內償還上項借款無誤。
    另有5年來借款所開立支票影本（正本已由上訴人取回）等
    情，已如前述，又上訴人陳明「於95年初，上訴人再度向被
    上訴人借款，被上訴人乃要求上訴人先簽發還款擔保本票及
    設定抵押權才同意出借款項，並約定設定抵押權後利息降為
    每100,000元月息900元。上訴人爰於95年2月1日簽發並交付
    被上訴人系爭本票面額合計600萬元，並於95年4月10日設定
    不動產抵押權予被上訴人。」等語。足見上訴人自91年至96
    年5月止陸續向被上訴人借入週轉金，有些借款係由被上訴
    人向朋友調借，再由朋友直接匯給上訴人。嗣因上訴人欲繼
    續向被上訴人借款，且上訴人前所簽發之還款支票均未能兌
    現，故由上訴人於95年2月1日另行簽發到期日為96年5月23
    日，金額共計600萬元之系爭本票予被上訴人，向被上訴人
    換回上訴人之前簽發交付被上訴人之全部還款支票約30張，
    當時該還款支票的金額未達600萬元，但上訴人仍簽發金額
    共計600萬元之系爭本票予被上訴人，以擔保已發生之上列
    還款支票金額之借款及95年2月1日簽發系爭本票後上訴人繼
    續向被上訴人之借款，共計600萬元之還款。上訴人復於95
    年4月10日提供土地設定最高限額420萬元之抵押權予被上訴
    人，作為對於被上訴人所負借款債務之擔保。之後上訴人仍
    繼續向被上訴人借款，被上訴人遂於95年8月25日之後某日
    ，將兩造間借款情形寫草稿讓其員工詹喬瑄打字後，交付上
    訴人確認，自94年12月21日起至95年8月25日止，上訴人共
    積欠被上訴人借款本金4,506,800元（除第一次利息已於各
    該借款時預扣清償如前述之外，其餘本息均未清償，且94年
    12月有2筆借款息未付，95年4月有2筆借款票未開息未付，1
    筆借款息未付）。因系爭本票於96年5月23日到期後，被上
    訴人仍不獲付款，被上訴人遂於96年5月31日擬好借據內容
    ，經上訴人核閱後簽名其上，以確認上訴人自91年至96年5
    月止陸續向被上訴人借入週轉金總計600萬元，並有系爭本
    票為證。是上訴人主張：於95年初，上訴人再度向被上訴人
    借款，被上訴人乃要求上訴人先簽發還款擔保本票及設定抵
    押權才同意出借款項，上訴人爰於95年2月1日簽發並交付被
    上訴人系爭本票面額合計600萬元，並於95年4月10日提供土
    地設定最高限額420萬元之抵押權予被上訴人。當時上訴人
    僅借款420萬元，設定抵押後，被上訴人即未再出借任何金
    錢與上訴人，系爭本票共計600萬元之本票債權，其中180萬
    元債權不存在等語，即有未合，殊無可採。
  (三)承上，上列借據雖載明：上訴人自91年至96年5月止陸續向
    被上訴人借入週轉金總計600萬元，特書系爭本票以茲證明
    ，並言明2年內償還上項借款無誤。另有5年來借款所開立支
    票影本（正本已由上訴人取回）等情，惟查系爭本票之簽發
    及換回支票日期為95年2月1日，既為兩造所不爭執，而上列
    借據之簽立日期載明為96年5月31日，二者相距1年3月之久
    ，且上列借據載明「上訴人自91年至96年5月止陸續向被上
    訴人借入週轉金總計600萬元」，足見上列借據之簽立日期
    係96年5月或之後，衡情絕不可能於95年2月1日簽立，蓋95
    年2月1日如何結算確認「上訴人自91年至96年5月止陸續向
    被上訴人借入週轉金總」？故系爭本票之簽發及換回支票日
    期應在上列借據之簽立日期之前，並非同時發生。況就一般
    吾人社會經驗常情而言，系爭本票應係擔保上訴人將來於系
    爭本票到期日對於被上訴人履行清償借款債務之用（含已借
    、未借或遲延清償之利息在內），系爭本票之金額常大於實
    際借款金額，上訴人亦自陳其於95年4月間設定上列最高限
    額420萬元之抵押權時，確有積欠被上訴人420萬元之借款金
    額，且兩造曾確認，自94年12月21日起至95年8月25日止，
    上訴人共積欠被上訴人借款本金4,506,800元（除第一次利
    息已於各該借款時預扣清償如前述之外，其餘本息均未清償
    ，且94年12月有2筆借款息未付，95年4月有2筆借款票未開
    息未付，1筆借款息未付）等情，已如前述，上訴人復於96
    年5月31日在上列借據簽名確認上訴人自91年至96年5月止陸
    續向被上訴人借入週轉金總計600萬元，即應認此借據即為
    上訴人陸續向被上訴人借款於96年5月31日對帳後所立之書
    面證明，自不容上訴人任意否認。至依上列文義之記載，雖
    有令人誤為系爭本票之簽發及換回支票亦均係於簽立借據時
    所為之虞，惟系爭本票之簽發及換回支票日期應在上列借據
    之簽立日期之前，並非同時發生等情，已如前述，自不應單
    純依借據之字義，而為與上情不符之認定。是上訴人主張：
    系爭本票與借據是在95年2月1日同時簽發及簽署等語，即乏
    依據，洵無足採。
  (四)上訴人自91年至96年5月止陸續向被上訴人借入週轉金，有
    些借款係由被上訴人向朋友調借，再由朋友直接匯給上訴人
    等情，已如前述，且依上證17借款明細表（見本院卷第114
    頁）之右側表格內容所示，其中借款金額欄之總計1,436,80
    0元，並未扣除備註為「友借」之95/5/26金額100,000元、9
    5/7/20金額150,000元、95/8/20金額150,000元部分。是上
    訴人主張：依據上證十七，上訴人之借款總額為借款明細表
    兩邊借款金額加總，再扣減備註為「友借」之95/5/2 6金額
    100,000元、95/7/20金額150,000元、95/8/20金額150,000
    元，合計為4,106,000元（計算式為3,070,000元＋1,436,80
    0元-100,000元-150,000元-150,000元＝4,106,000元），該
    金額亦與兩造於95年4月10日抵押權設定金額4,200,000元相
    符。故被上訴人所得請求返還者應為借款本金4,106,000元
    ，及自系爭本票到期日96年5月23日起至清償日止按年息5％
    計算之遲延利息，而非系爭本票面額6,000,000元之債權等
    語，亦屬無據，尚無足採。
  (五)按「因被詐欺或被脅迫，而為意思表示者，表意人得撤銷其
    意思表示。」、「前條之撤銷，應於發見詐欺或脅迫終止後
    ，一年內為之。」，民法第92條第1項前段、第93條前段定
    有明文。又民法第九十二條第一項前段規定，因被詐欺或被
    脅迫而為意思表示者，表意人得撤銷其意思表示。所謂因被
    脅迫而為意思表示，係指因相對人或第三人以不法危害之言
    語或舉動加諸表意人，使其心生恐怖，致為意思表示而言。
    當事人主張其意思表示係因被詐欺或脅迫而為之者，應就其
    被詐欺或被脅迫之事實，負舉證之責任（本院21年上字第
    2012號判例參照）。上訴人主張：系爭本票金額是被迫開立
    ，因為民間習慣都會開立比實際借款多的票據等語，被上訴
    人則辯稱：被上訴人換給上訴人的支票約二、三十張，金額
    大約540萬元。其中差額是因為上訴人說要開整數給被上訴
    人，上訴人說時間可能會拉很長。且本件借款沒有約定利息
    。因為上訴人的支票太多了，被上訴人跟上訴人說支票全部
    還給你，你認為多少開本票給我，被上訴人跟上訴人談的結
    果認為是600萬元，所以開立2張300萬元的本票給被上訴人
    等語，自應由上訴人就其主張「系爭本票金額是被迫開立」
    等情負舉證之責任，惟迄至本院言詞辯論終結時，仍未據上
    訴人舉證以實其說，是上訴人此部分之主張即非有據，不足
    採信。
  (六)綜上所陳，本院於98年12月9日以98年度司促字第55166號所
    核發之支付命令，於99年2月8日下午2時許寄存時，上訴人
    並未居住上列戶籍地，顯非應為送達之處所，自不得於對該
    處所不能為送達後，逕予寄存送達，且自本院於98年12月9
    日核發支付命令後，至上訴人於99年3月21日領取上列支付
    命令之日，亦已逾3個月，該命令失其效力。系爭本票所擔
    保之上訴人對於被上訴人600萬元借款債權均存在。
六、從而，上訴人請求確認被上訴人所持有系爭本票之本票債權
    在超過420萬元部分不存在，為無理由，應予駁回。按「原
    判決依其理由雖屬不當，而依其他理由認為正當者，應以上
    訴為無理由。」，民事訴訟法第449條第2項定有明文。原審
    以上列支付命令已於99年2月18日送達上訴人確定在案，上
    訴人復未能舉證證明已部分清償之事實，而為上訴人敗訴之
    判決，其理由雖有未當，惟上訴人應受敗訴判決之結論並無
    不同，則依上列規定，仍應認本件上訴人之上訴為無理由，
    應予駁回其上訴。
七、本件事證已臻明確，兩造其餘攻擊、防禦方法及舉證，經本
    院審酌後，認對於判決結果均無影響，爰不一一論述，併此
    指明。
八、據上論結，本件上訴為無理由。依民事訴訟法第436條之1第
    3項、第449條第2項、第78條，判決如主文。
中    華    民    國   100    年    12    月    20    日
                  民事第二庭    審判長法  官  張紫能
                                      法  官  楊博欽
                                      法  官  楊千儀
以上正本係照原本作成。
上訴人如以適用法規顯有錯誤為理由不服本判決，應於本判決送
達後20日之不變期間，提出上訴狀（並應同時表明上訴理由，其
於判決宣示後送達前提起上訴者，應於裁判送達後10日內補具之
）於本院，逕向最高法院提起上訴（上訴狀及理由書狀均須按他
造人數附具繕本，且提起第三審上訴，須經本院之許可，前項許
可以訴訟事件所涉及之法律見解具有原則上之重要性者為限）。
如委任律師提起上訴者，應一併繳納上訴審裁判費。
中    華    民    國   100    年    12    月    22    日
                                      書記官  劉鴻傑